臺灣臺南地方法院刑事判決　　　　　　　 94年度易字第345號
公　訴　人　臺灣臺南地方法院檢察署檢察官
被　　　告　乙○○
選任辯護人　洪茂松律師
　　　　　　查名邦律師
　　　　　　江大寧律師
上列被告因詐欺案件，經檢察官提起公訴（93年度偵續字第82號）
，本院判決如下：
    主  文
乙○○無罪。
    理  由
一、公訴意旨略以：被告乙○○意圖為自己不法所有，基於概括
    犯意，於民國八十三年四月間，因國喬建設股份有限公司（
    下稱國喬公司）興建之房屋，即將於八十四年七月十八日下
    午四時許，為臺灣臺南地方法院公開拍賣，乃向告訴人甲○○、被害人丁○○、楊郭寶丹佯稱伊現任職於臺南地方法院
    ，有管道及人際關係，可以順利代為拍得，惟每間定金為新
    臺幣（下同）四萬元，手續費用為二千元，告訴人甲○○、
    被害人丁○○、楊郭寶丹不疑有詐，分別向被告乙○○表明
    要標買十四間、十多間及四間不等，告訴人甲○○於八十三
    年五月十日及十六日，在被害人丁○○位於臺南縣永康市○○路二三巷五八弄一號之住處，交付被告乙○○二張一信支
    票，合計五十八萬八千元，並經兌現，被害人丁○○則於八
    十三年五月某日，在上址，將定金、手續費用共計約五、六
    十萬元交予被告乙○○，被害人楊郭寶丹亦於八十三年五月
    某日，在上址，將定金、手續費用共計約十餘萬元交予被告
    乙○○。嗣經告訴人甲○○前往法院查看公告，發現法院停
    止拍賣公告，乃向被告乙○○催討上開定金及手續費用，然
    被告乙○○僅退還七萬元予甲○○，餘款簽發二張本票，詎
    屆期本票經告訴人甲○○提示不獲兌現，至被害人丁○○、
    楊郭寶丹部分，被告乙○○則分文未還，因認被告涉有刑法
    第三百三十九條第一項之詐欺取財罪嫌等語。
二、按犯罪事實應依證據認定之，無證據不得認定其犯罪事實；
    又不能證明被告犯罪者，即應諭知無罪之判決，刑事訴訟法
    第一百五十四條第二項、第三百零一條第一項分別定有明文
    。按刑法第三百三十九條第一項所規定詐欺取財罪，係以行
    為人自始具有為自己或第三人不法之所有之意圖為要件，民
    事債務人未依債之本旨履行，在一般社會生活經驗上可能之
    原因非一，自難僅得以債之關係成立後，未依約給付，即認
    債務人自始即具有不法所有意圖之認定。又刑法第三百三十
    九條第一項詐欺取財罪之成立，以意圖為自己或第三人不法
    所有，以詐術使人將本人或第三人之物交付為要件。所謂以
    詐術使人交付，必須行為人施用詐術，且被詐欺人因其詐術
    而陷於錯誤，若其所用方法，不能認為詐術，亦不致使人陷
    於錯誤，即不構成該罪，最高法院四十六年台上字第二六０
    號著有判例可資參照。
三、本件公訴人認被告涉有詐欺取財罪嫌，無非以被告業已取得
    告訴人甲○○、被害人丁○○、楊郭寶丹交付之定金及手續
    費，且前揭拍賣案件，因故停止拍賣，被告卻未依約退還告
    訴人甲○○、被害人丁○○、楊郭寶丹交付之定金等情為據
    。訊據被告於偵審中固均坦承於前開時地收受告訴人甲○○
    、被害人丁○○、楊郭寶丹交付之定金，且僅退還告訴人甲○○七萬元等情，惟堅詞否認涉有詐欺取財犯行，辯稱：其
    曾帶領告訴人甲○○等人至拍賣標的物現場查看，告訴人甲○○等人確認標的物後，始同意參與投標，其並未施用詐術
    ，告訴人甲○○等人亦無陷於錯誤之情事；另前揭標案係由
    證人丙○○主持，其所收受之定金、手續費等款項，均已轉
    交予丙○○，嗣因丙○○將部分款項用以拍賣程序所需之鑑
    定費用，復另行侵占剩餘款項，致其無法依約歸還告訴人甲○○、被害人丁○○、楊郭寶丹交付之定金，並非有意詐欺
    取財等語。辯護意旨則以：告訴人等人於八十三年間即已交
    付定金等款項，但前揭拍賣事件係於九十四年七月十八日拍
    賣當日突然公告停止拍賣，被告於收受款項之際，無從預見
    該拍賣將會中止，並無具詐欺之不法所有意圖之可能等語。
四、經查：
（一）被告於八十三年四月間，以參與台灣台南地方法院執行處
      八十三年度執字第五三九號拍賣台南市○○路（原名東安
      富街）共計二百四十二戶房屋為由，並以每戶定金四萬元
      ，手續費二千元之對價，向告訴人甲○○、被害人丁○○
      、楊郭寶丹分別收取五十八萬八千元、五、六十萬元、十
      餘萬元等情，業據被告於偵審中迭次陳稱在卷，並經告訴
      人甲○○、被害人丁○○、楊郭寶丹於偵查中以證人身分
      結證屬實，另有被告簽發予告訴人甲○○之收據二紙在卷
      可稽，此部分事實應堪採信。
（二）被告與證人戊○○、己○○、丙○○及丙○○之友人王寶
      山、許玉廷等六人共同合夥參與前揭執行案件之投標，並
      約定由丙○○負責拍賣之相關手續事宜，其餘合夥者則對
      外募集有意共同投標前揭執行案件者，且約定有意投資標
      取拍賣物者，每戶需繳交定金四萬元，手續費二千元等情
      ，業據證人戊○○、己○○於本院審理時到庭結證屬實，
      互核相符，並有被告等人合夥時所簽訂之「台南市海佃社
      區投資計畫書」一份在案可稽。足見被告等人確有合夥進
      行投標前揭執行案件之事實。故被告據此募集告訴人甲○○等人共同進行投標之舉，自難認有何施用詐術之舉。況
      告訴人甲○○於本院審理時，到庭以證人身分結證稱：被
      告曾帶領其至現場查看，其見建物上有封條，認應確有拍
      賣事件無誤，始同意參與本件投標案；且因事業需用倉庫
      ，而標的物之價格不錯故決定投標等語，另證稱：本次標
      案之相關資訊均係證人丁○○告知，被告僅負責帶領其至
      現場察看等語（參見本院九十四年八月十八日審判筆錄）
      ，亦見告訴人甲○○曾親身查勘投標標的物狀況，確認標
      的物已遭查封等待拍賣之情狀，並評估利益得失後，始行
      決定參與投標，自無陷於錯誤之情事。又證人戊○○、己○○於本院審理時均結證稱：其等向有意投資者所收取之
      定金、手續費等費用，均交由丙○○處理；且均曾親見被
      告將所募集之資金交付予丙○○（均參見本院九十四年八
      月十八日審判筆錄），參以證人丙○○於偵查中亦證稱：
      確曾收受被告轉交之五十八萬八千元等語（參見九十三年
      發查字第五七０號卷第九頁），並有丙○○出具之收據一
      紙附卷可稽（九十三年度偵續字第八二號第二七頁），是
      被告於偵審中迭次陳稱：其向告訴人甲○○等人收受之定
      金、手續費等款項，均已交付予丙○○等語，應屬實在，
      並與當時和丙○○等人約定之合作流程相符，縱證人丙○○取得前揭款項後，未能將款項用於投標所需，甚於執行
      停止時，將剩餘款項侵占，未歸還被告，以致被告無法歸
      還告訴人所交付之款項，此亦非得歸責於被告（丙○○侵
      占所募集之款項部分，業經本院以八十四年度訴字第一六
      六一號判處有期徒刑一年，緩刑三年確定）。尚難據此認
      被告本具詐欺之不法所有意圖。
（三）台灣台南地方法院執行處八十三年度執字第五三九號執行
      事件，原訂八十四年七月十八日下午四時公開拍賣台南市
      ○○路處二百四十二戶房屋地上權，嗣因該案債務人國僑
      建設公司對聲請執行之債權人王大立援引聲請強制執行之
      法定地上權表示異議，並經台灣台南地方法院審酌債權人
      王大立未依法辦理地上權移轉登記等事由，於八十四年七
      月五日以八十三年度執字第五三九號裁定駁回債權人王大
      立強制執行之聲請，並於同年七月十八日公告停止拍賣，
      經債權人王大立提起抗告後，台灣高等法院台南分院以八
      十四年抗字第四０二號裁定駁回抗告確定等情，業經本院
      調閱本院八十三年度執字第五三九號全案卷證屬實。依此
      ，前揭執行事件中止拍賣本屬強制執行程序中突發事件，
      復無證據足認被告與債務人間有何勾串謀議情事，被告於
      八十三年四月間向告訴人等人收受前揭款項時，當無可能
      預知一年四月後，該執行事件將會停止拍賣，而無法續行
      。縱被告於停止拍賣後，未能依約返回告訴人所交付之定
      金，此亦屬民事上之糾葛。自不得以此逆推被告於收受款
      項之際，已預存不欲返還定金之不法所有意圖。
（四）被告與證人丙○○等人合資之前揭執行案件投標案，被告
      與證人戊○○、己○○所負責者，均係募集有意投資者。
      而募集之方式不一，證人戊○○係以自己名義募集投資人
      ，直接對投資人負責，而證人己○○則係邀請證人丙○○
      辦理說明會，由丙○○向有意投資者說明投資細節，其僅
      負責介紹入股，不對投資人負責等情，業據證人戊○○、
      己○○於本案審理時到庭結證屬實（參見本院九十四年八
      月十八日審判筆錄）。故無論被告係以自己名義，抑或以
      證人丙○○名義募集投資人，均符合當時其等合夥投資前
      開標案之處理模式。故不得僅以被告未告知前開標案之主
      持者為丙○○，即認被告存有詐欺之不法意圖。
（五）證人楊郭寶丹於偵查中雖曾證稱：被告自稱法院有熟可以
      標到云云，然於同日庭訊時，經檢察官詢以為何相信被告
      必然可以標到時，證人楊郭寶丹則證稱：係介紹被告之丁○○轉告，而其信任丁○○不會亂講（參見偵卷第一二六
      頁至第一二七頁），惟證人丁○○於偵查中則證稱：被告
      並未向其保證必然得標（參見偵卷第八七頁），是證人楊
      郭寶丹前揭證述被告表示必然可以得標云云，是否屬實，
      實非無疑。況證人丁○○於本次投標案件中亦交付數十萬
      元予被告，事後亦未取回投資款項（參見偵卷第八七頁）
      ，衡情當無故為迴護被告之理。另參以告訴人甲○○於本
      院審理時證稱：被告向其表示得標機會甚大，但並未說是
      百分之百等語（參見前開審判筆錄），是被告當日所言，
      應屬希冀告訴人甲○○等人參與本件投資執行事件所為之
      宣傳言語，尚難認其曾為「有特殊管道，必然可以得標」
      等不實言語。被告於偵審中迭次辯稱：未曾表示有特殊管
      道，必然可以得標等語，應非虛妄。
（六）綜上所述，依據本院調查證據所得，尚難認為被告邀集告
      訴人甲○○、被害人楊郭寶丹、丁○○等人參與本次投標
      案時，有施用何詐術行為，此外復查無其他積極證據足資
      證明被告確有詐欺取財犯行，揆諸首開說明，犯罪尚屬不
      能證明，應為無罪之諭知。
據上論斷，應依刑事訴訟法第三百零一條第一項，判決如主文。
本案經檢察官王誠到庭執行職務
中　　華　　民　　國　　94　　年　　8 　　月　　31　　日
　　　　　　　　　刑事第二庭  審判長法　官　陳振謙
                                    法  官  洪士傑
                                    法  官  卓穎毓
以上正本證明與原本無異。
如不服本判決，應於判決送達後十日內，向本院提出上訴狀（應
附繕本）。
　　　　    　　　　　　　　　　　　書記官　秦建華
中　　華　　民　　國　　94　　年　　8 　　月　　31　　日
